【裁判字號】    98,易,105
【裁判日期】    980430
【裁判案由】    詐欺
【裁判全文】
臺灣臺南地方法院刑事判決               98年度易字第105號
公  訴  人  臺灣臺南地方法院檢察署檢察官
被      告  壬○○
被      告  癸○○
選任辯護人  林國明  律  師
被      告  甲○○
上列被告因詐欺案件，經檢察官提起公訴（97年度偵字第4937號）
，本院判決如下：
    主  文
壬○○、癸○○、甲○○均無罪。
    理  由
一、公訴意旨略以：(一)被告壬○○、癸○○為姊弟，二人均預見
    將帳戶提供他人使用，可能為他人用於財產犯罪，竟基於幫
    助他人犯罪之不確定故意，由被告壬○○於民國92年間以其
    信用不佳無法開設帳戶，需他人帳戶供資金週轉使用為由，
    向不知情之姜明慧商借其所有新竹國際商業銀行中壢分行帳
    號00000000000號帳戶，姜明慧因與被告壬○○係妯娌，乃
    信以為真，將上開帳戶存摺、提款卡交予被告壬○○。被告
    壬○○借得上開帳戶後，與被告癸○○共同基於幫助詐欺之
    犯意聯絡，於不詳時、地，約定將上開帳戶提供予乙○○、
    子○○、蘇怡芳所屬詐欺集團使用。嗣乙○○及所屬詐騙集
    團即假借台灣東森民調中心名義，以受委託辦理抽獎活動為
    由，向丁○○、寅○○○、辛○○及丙○○等四人索取個人
    資料，其後假冒澳門理得律師事務樓名義寄發抽獎有關之通
    知，以取信丁○○等人，再以電話向渠等謊稱中獎，但須先
    繳付稅金，指示渠等將款項匯入指定之人頭帳戶，依此方式
    總計詐得金額合計新台幣1,351,900元。該等詐欺集團以上
    述方式詐騙得手後，子○○先抽取提領款項中一成金額，再
    將餘款交予乙○○，乙○○並指示子○○於95年6月22日、7
    月6日、7月20日、8月8日、8月23日、9月28日、11月1日分
    別匯款35,000元、35,000元、40,000元、40,000元、40,000
    元、35,000元、35,000元進入姜明慧上開帳戶，上開集團成
    員於匯款後即通知被告癸○○，再由被告癸○○親自匯款或
    指示被告壬○○將匯入姜明慧帳戶之款項，轉匯予姓名年籍
    不詳綽號「小楊」等詐騙集團成員分贓。(二)被告甲○○預見
    提供帳戶之存摺、提款卡及提款卡密碼供他人使用，可能為
    他人用於財產犯罪，竟基於幫助他人犯罪之不確定故意，將
    其所有台新國際商業銀行崇德分行帳號00000000000000號帳
    戶，亦於不詳時、地，以不詳代價，出售予上開乙○○所屬
    詐欺集團。嗣該等詐騙集團成員於收受上開存摺、提款卡及
    提款卡密碼後，將詐騙所得金額，由子○○於95年8月11日
    匯款318,000元、蘇怡芳則分別於95年9月21日、10月12日、
    10月16日、11月2日均匯款150,000元至被告甲○○上開帳戶
    ，而為兩岸跨國詐欺犯罪集團指定轉帳匯款使用。因認被告
    壬○○、癸○○、甲○○涉犯刑法第339條第1項之幫助詐欺
    取財罪嫌。
二、按被告以外之人於審判外之言詞或書面陳述，除法律有規定
    者外，不得作為證據。又被告以外之人於審判外之陳述，雖
    不符刑事訴訟法第159條之1至第159條之4之規定，而經當事
    人於審判程序同意作為證據，法院審酌該言詞陳述或書面陳
    述作成時之情況，認為適當者，亦得為證據；當事人、代理
    人或辯護人於法院調查證據時，知有刑事訴訟法第159條第1
    項不得為證據之情形，而未於言詞辯論終結前聲明異議者，
    視為有前項之同意，刑事訴訟法第159條之1、第159條之5第
    1項、第2項分別定有明文。經查，本案相關之被告以外之人
    於審判外所做成之言詞或書面陳述，並無顯不可信之情況，
    檢察官、被告及其辯護人於本院準備及審理程序中對上開言
    詞或書面陳述均表示無意見，且未於言詞辯論終結前聲明異
    議，而同意作為證據，本院審酌各該陳述作成之狀況，亦認
    為適當，依前揭規定，本案相關之被告以外之人於審判外所
    做成之言詞或書面陳述，均有證據能力，合先敘明。
三、按犯罪事實，應依證據認定之，無證據不得認定犯罪事實，
    而不能證明被告犯罪者，即應為無罪之諭知，刑事訴訟法第
    154條第2項、第301條第1項前段分別定有明文。又苟積極證
    據不足為不利於被告事實之認定，即應為有利於被告之認定
    ，更不必有何有利之證據；且刑事訴訟法上所謂認定犯罪事
    實之證據，係指足以認定被告確有犯罪之積極證據而言，該
    項證據自需適合於被告犯罪事實之認定，始得採為斷罪資料
    ；如未能發現相當證據，或證據不足以證明，自不能以推測
    或擬制之方法，以為裁判之基礎；而刑事訴訟法第161條第1
    項規定檢察官就被告犯罪事實，應負舉證責任，並指出證明
    之方法，故檢察官對於起訴之犯罪事實，應負提出證據及說
    服之實質舉證責任，倘其所提出之證據，不足為被告有罪之
    積極證明，或其闡明之證明方法，無從說服法官以形成被告
    有罪之心證，基於無罪推定之原則，自應為被告無罪判決之
    諭知；再告訴人之告訴，係以使被告受刑事訴追為目的，是
    其陳述是否與事實相符，仍應調查其他證據以資審認；且被
    告否認犯罪事實所持之辯解，縱屬不能成立，仍非有積極證
    據足以證明其犯罪行為，不能遽為有罪之認定（最高法院30
    年上字第816號、29年上字第3105號、 61年臺上字第3099號
    及92年臺上字第128號判例、 95年度台上字第6080號判決參
    照）。
四、公訴意旨認被告壬○○、癸○○涉有幫助詐欺罪嫌，無非係
    以被告壬○○、癸○○部分之供述、證人乙○○、子○○之
    證述及姜明慧所有新竹國際商業銀行中壢分行帳號00000000
    000號帳戶 （下稱「新竹商銀帳戶」）之基本資料與交易明
    細、匯款單多紙等為主要依據。另公訴意旨認被告甲○○涉
    有幫助詐欺罪嫌，則係以被告甲○○部分之供述、證人乙○○、子○○之證述及被告甲○○所有台新國際商業銀行崇德
    分行帳號00000000000000號帳戶（下稱「台新商銀帳戶」）
    之基本資料與交易明細、匯款單多紙等為論據。
五、訊據被告壬○○、癸○○就確有向姜明慧借用前揭新竹商銀
    帳戶、子○○曾多次匯款至該帳戶等情固不爭執，然堅決否
    認有何幫助詐欺之犯行，辯稱被告癸○○主要在大陸地區○○○路電話節費業務，因為與客戶往來需要匯款帳戶，惟被
    告癸○○、壬○○均信用不良，無法使用自己之帳戶，遂向
    姜明慧借用前揭新竹商銀帳戶，供被告癸○○工作上與客戶
    匯款之用，乙○○、子○○所屬之詐騙集團，係被告癸○○
    之客戶，子○○所匯入新竹商銀帳戶之款項均係繳納電話費
    ，渠等並不知道他們是詐騙集團，亦未曾參與或幫助該詐騙
    集團之詐欺行為等語。訊據被告甲○○就確有於95年1月至9
    6年1月間，將其所有之台新銀行帳戶之存摺、印章、提款卡
    及密碼交予他人使用等事實固不爭執，然堅詞否認有何幫助
    詐欺之犯行，辯稱係將帳戶借給友人戊○○在大陸從事廢五
    金生意與客戶往來匯款之用，絕非供予詐騙集團等語。
六、經查：
(一)、被告癸○○、壬○○部分：
１、被告壬○○、癸○○承認確有向姜明慧借用前揭新竹商銀帳
    戶、子○○曾多次匯款至該帳戶等事實，核與證人姜明慧於
    警詢時、證人乙○○、子○○於警詢、偵查及本院審理中之
    證述大致相符，並有姜明慧所有新竹商銀帳戶之基本資料與
    交易明細、子○○於95年6月22日、8月8日、9月28日匯款至
    姜明慧前揭新竹商銀帳戶之華南商業銀行匯款回條影本三紙
    及子○○於95年11月6日匯款至姜明慧前揭新竹商銀帳戶之
    台北國際商業銀行匯款回條影本一紙（警卷第139頁至第141
    頁背面、第146頁及背面）在卷可稽，是此部分之事實應堪
    信為真實。
２、被告癸○○代理精網科技股份有限公司在大陸地區○○○路
    電話節費業務一情，核與證人即精網資訊股份有限公司總經
    理丑○○於本院審理時證稱：被告癸○○有向伊購買過電訊
    系統，大約95年初到年底11月間，被告癸○○也負責經銷伊
    公司之網路電話，被告癸○○先以批發商價格向伊公司買一
    定之分鐘數，再以使用者價格賣給其他客戶，被告癸○○在
    伊公司系統上之點數快用完了，被告癸○○就會通知伊公司
    ，要求伊提供帳戶供被告癸○○匯款，以購買點數，伊均提
    供友人吳江瓊紅及妻子余淑芬之帳戶予被告癸○○匯入款項
    等語相符。另證人乙○○於本院審理時證稱，其指示子○○
    匯入姜明慧新竹商銀帳戶之款項，應係繳納公司營業費用，
    好像是要付網路電話費，都是依「董仔」的指示，要付電話
    費時才匯到這個帳戶等情（本院卷第108頁至第112頁、第
    101頁至第108頁），亦屬一致，此外並有被告壬○○於95年
    6月29日存款至吳江瓊紅所有之台北富邦銀行000000000000
    號帳戶之存款存入存根、於95年7月7日、8月10日、8月24日
    匯款至吳江瓊紅所有之前揭台北富邦銀行之郵政跨行匯款申
    請書、於95年10月2日、11月2日存入余淑芬中國信託商業銀
    行000000000000號帳戶之存入憑證各一紙、精網資訊股份有
    限公司出具之「癸○○為精網資訊股份有限公司之經銷商，
    於2006年3月至11月繳交電信費用」之繳款證明一紙、精網
    資訊股份有限公司客戶通聯紀錄數紙（本院卷第17頁至第22
    頁、第23頁、第45頁至第60頁），在卷可參，是被告癸○○
    、壬○○此部分所辯，應屬可採，堪信為真實。
３、證人子○○匯款至姜明慧前揭新竹商銀帳戶之日期與金額分
    別係95年6月22日35,000元、7月6日35,000元、7月20日40,0
    00元、8月8日40,000元、8月23日40,000元、9月28日35,000
    元、11月1日35,000元，而被告壬○○匯款至吳江瓊紅及余
    淑芬之帳戶之日期與金額分別為95年6月29日20,000元、7月
    7日30,000元、8月10日40,000元、8月24日80,000元、10 月
    2日35,000元、11月2日30,000元，經核對後，均係證人子○○先匯款至姜明慧前揭新竹商銀帳戶後，被告壬○○再轉匯
    至吳江瓊紅及余淑芬之帳戶，且證人子○○匯款之總額為26
    0,000元，被告壬○○匯款之總額為235,000元，其間有25,0
    00元之差額，與被告癸○○自承及證人丑○○證稱被告癸○○係以批發商價格購買點數，再以使用者價格賣給客戶，二
    者之間應有合理之價差一情，大致相符，是被告癸○○、壬○○辯稱證人子○○匯入姜明慧新竹商銀帳戶之款項係繳納
    電話費一情，難認有可疑不實之處，當屬可信。
４、再參諸證人乙○○於偵查中及本院審理時均證稱，其不認識
    被告壬○○、癸○○，之所以指示證人子○○匯款至姜明慧
    前揭新竹商銀帳戶，乃因上面的「董仔」交代等語（臺灣臺
    南地方法院檢察署97年度核交字第1437號卷第121頁至第122
    頁、本院卷第101頁至第108頁），證人子○○於警詢時供稱
    ，伊僅接受證人乙○○單線聯絡指示提款，與其他人員並無
    接觸，不知道集團內其他共犯等語，於本院審理時亦證稱，
    伊不認識被告癸○○，僅係依證人乙○○之指示匯款至姜明
    慧前揭新竹商銀帳戶等語（臺灣臺南地方法院檢察署97年度
    偵字第4937號卷第41頁至第48頁、本院卷第113頁-114頁）
    ，是檢察官依證人乙○○、子○○之上開證述、證人子○○
    匯款至姜明慧前揭新竹商銀帳戶之匯款單多紙及姜明慧前揭
    新竹商銀帳戶之交易明細，要僅能證明證人子○○確有匯款
    至姜明慧前揭新竹商銀帳戶之事實，尚無法據此認定被告癸○○、壬○○提供上開姜明慧之帳戶予詐騙集團，而認有何
    幫助該詐騙集團遂行詐欺犯行之意思。
５、公訴意旨又稱，被告癸○○親自匯款或指示被告壬○○將匯
    入姜明慧帳戶之款項，轉匯予姓名年籍不詳綽號「小楊」等
    詐騙集團成員分贓云云，惟證人乙○○於本院審理時結稱，
    姜明慧之帳戶沒有提供詐騙集團洗錢，只是要付電話費時，
    老闆才叫伊匯入一定金額到這個帳戶，金額都不多，大概每
    次5萬元，不一定每個月匯等語（本院卷第101頁至第108頁
    ），再觀諸姜明慧前揭新竹商銀帳戶之交易明細，亦無從看
    出有何款項轉入姓名年籍不詳綽號「小楊」之帳戶，且並無
    其他證據足資證明有款項自姜明慧前揭新竹商銀帳戶轉匯予
    姓名年籍不詳綽號「小楊」之情事，檢察官上開所指，似屬
    無據。
６、綜上證據調查結果，被告癸○○、壬○○辯稱向姜明慧借用
    前揭中國商銀帳戶供被告癸○○從事網路電話節費話務業務
    與客戶匯款之用，證人子○○所匯入之款項係繳納電話費等
    情，尚堪採信，檢察官所提之證據，尚難證明被告癸○○、
    壬○○確有將帳戶提供予詐騙集團成員，供渠等遂行詐欺之
    幫助犯行。
(二)、被告甲○○部分：
１、證人乙○○、子○○所屬之詐騙集團，確有將詐騙所得由子
    ○○、蘇怡芳轉匯至被告甲○○所有之前揭台新銀行帳戶一
    情，有證人乙○○、子○○於警詢時、偵訊中及本院審理時
    之證述在卷可稽，並有子○○於95年8月11日及蘇怡芳於95
    年9月21 日、10月12日、10月16日匯款至被告甲○○前揭台
    新銀行帳戶之華南商業銀行匯款回條影本四紙、前揭台新銀
    行帳戶之資金往來明細（警卷第242頁至第243頁、第228頁
    至第235頁背面），在卷足憑，是此部分事實應堪信為真實
    。
２、被告甲○○辯稱前揭台新銀行帳戶係因友人「戊○○」要求
    才申設辦理的，但其與「戊○○」不熟，是因為相信朋友己○○，才將帳戶借給己○○之友人「戊○○」供作渠從事廢
    五金生意匯款之用等語，核與證人己○○於警詢、偵查中及
    本院審理時到庭具結證稱：大概是7、8年前，在大陸做生意
    時經朋友介紹認識做五金螺絲生意的「戊○○」，原本「戊○○」要向伊借帳戶供做生意之用，但伊信用也不好而無法
    借給「戊○○」，遂問被告甲○○能否借給「戊○○」，被
    告甲○○有答應，後來有沒有交付伊不知道等情相符，故被
    告甲○○上開所辯，係基於信任己○○方將帳戶出借一節，
    非不可信。
３、另參諸被告甲○○所有前揭台新商銀帳戶自95年8月9日起至
    96年3月29日止之資金往來明細，近百筆交易中，除子○○
    於95年8月11日匯款318,000元、蘇怡芳分別於95年9月21 日
    、10月12日、10月16日、11月2日均匯入150,000元（臺灣臺
    南地方法院97年度偵字第4937號卷第26頁至第40頁）此五筆
    與子○○所屬之詐騙集團有關之款項外，其餘皆無不正常交
    易之情形，而其餘匯款人即證人高林玉釵、陳尚文、吳偲嘉
    、陳美伶、吳茂己、蔡美容、黃明佳於警詢時亦均供稱渠等
    確實有匯入款項至被告甲○○前揭台新商銀帳戶，但並非受
    到詐騙等語（警卷第245頁至第255頁）在卷，核與一般詐欺
    集團所用人頭帳戶，均係用供詐欺被害人匯款之用顯不相同
    。再參諸被告甲○○於95年底將帳戶取回使用，直至96年3
    月始被列為警示帳戶，亦與一般提供人頭帳戶予詐騙集團之
    情形迥異，而難認被告甲○○係基於幫助詐欺之犯意出借上
    開帳戶。
４、公訴人另以證人戊○○證稱其並不認識被告甲○○，亦未向
    被告甲○○借得帳戶使用，而證人戊○○之出入境資料顯示
    被告甲○○所稱交付前揭台新銀行帳戶存摺、提款卡及密碼
    予「戊○○」之日期，戊○○並不在國內（臺灣臺南地方法
    院檢察署97年度核交字第1437號卷第94頁至第95頁），資為
    被告甲○○不利之認定。然查被告甲○○於偵查中確曾提出
    證人戊○○之身份證號碼及電話號碼供查證，該身份證號碼
    確實與於本院審理時到庭結證之戊○○之身分證統一編號相
    符，堪認被告甲○○確有向自稱「戊○○」之人取得身份證
    號碼，以為出借帳戶之擔保，然被告甲○○嗣於本院審理時
    供稱其所認識之「戊○○」不是今日到庭作證之人，核與證
    人己○○於本院審理時證稱：本院審理時或偵查中到庭作證
    之證人戊○○，非證人己○○與被告甲○○所認識之「戊○○」等語相符（本院卷第97頁至第101頁）。再參之證人戊○○於偵查中及本院審理時均證稱其雖確在大陸從事廢五金
    生意，但從未向他人借過帳戶，亦不認識被告甲○○及證人
    己○○，惟在換發新式身分證之前曾經遺失身分證等語（臺
    灣臺南地方法院檢察署97年度核交字第1437號卷第12頁至第
    13頁、第37頁、本院卷第95頁至第97頁）等語，基此，則被
    告甲○○與證人己○○所稱之「戊○○」係他人冒用戊○○
    之名義而確有其人，非無可能，從而檢察官上開以證人戊○○之證詞及出入境資料，據為被告不利之依憑，即失所依據
    。
５、證人子○○於警詢時供稱，伊僅接受證人乙○○單線聯絡指
    示提款，與其他人員並無接觸，不知道集團內其他共犯等語
    ，於本院審理時亦證稱，伊僅係依證人乙○○之指示匯款至
    被告甲○○前揭台新銀行帳戶等語（臺灣臺南地方法院檢察
    署97年度偵字第4937號卷第41頁至第48頁、本院卷第113頁
    ），證人乙○○於偵查中及本院審理時證稱，之所以指示證
    人子○○匯款至被告甲○○前揭台新銀行帳戶，乃因上面的
    「董仔」交代，不知道要用來支付何款項等語（臺灣臺南地
    方法院檢察署97年度核交字第1437號卷第121頁至第122頁、
    本院卷第101頁至第108頁），是依證人乙○○、子○○之上
    開證述、證人子○○匯款至被告甲○○前揭台新銀行帳戶之
    匯款單多紙及被告甲○○前揭台新銀行帳戶之交易明細，僅
    能證明證人子○○確有匯款至被告甲○○前揭台新銀行帳戶
    之事實，尚無法據此認定被告甲○○有幫助該詐騙集團詐欺
    犯行之意思。
６、綜上所陳，被告甲○○辯稱係將帳戶借給朋友供作生意上匯
    款之用，並未提供予詐騙集團等語，應屬可採，尚難依檢察
    官所提證據證明被告甲○○確有將帳戶提供予詐騙集團成員
    ，供渠等遂行詐欺之幫助犯行。
七、綜上所述，依現存證據尚難逕以認定被告癸○○、壬○○、
    甲○○有幫助前開乙○○、子○○所屬之詐騙集團成員實行
    詐欺取財之犯行。此外，復查無其他積極證據足資證明被告
    癸○○、壬○○、甲○○確有幫助詐欺犯意，殊難僅憑卷附
    證據，即推論被告有幫助詐欺犯罪之犯行，而遽以幫助詐欺
    罪相繩。本件不能證明被告癸○○、壬○○、甲○○犯罪，
    依前開說明，自應為被告癸○○、壬○○、甲○○無罪之諭
    知。
據上論斷，應依刑事訴訟法第301條第1項，判決如主文。
本案經檢察官庚○○到庭執行職務。
中    華    民    國    98    年    4     月    30    日
                  刑事第七庭    審判長法  官  賴純慧
                                      法  官  田幸艷
                                      法  官  鄧希賢
以上正本證明與原本無異。
如不服本判決應於收受本判決後10日內向本院提出上訴書狀，並
應敘述具體理由。其未敘述上訴理由者，應於上訴期間屆滿後20
日內向本院補提理由書狀（均須按他造當事人之人數附繕本）「
切勿逕送上級法院」。
                                      書記官  林怡芳
中    華    民    國    98    年    4     月    30    日


司法院資訊處製作；財團法人民間司法改革基金會備份。
